臺灣板橋地方法院民事判決　九十年度訴字第二二二九號
　　原　　　告　　甲○○
　　　　　　　　　庚○○○
　　　　　　　　　丁○○
　　　　　　　　　己○○
　　　　　　　　　丙○○
　　　　　　　　　乙○○
　　同訴訟代理人　辛○○
　　被　　　告　　川螢建設股份有限公司
　　法定代理人　　戊○○
右當事人間請求履行協議事件，本院判決如左：
    主      文
原告之訴及假執行之聲請均駁回。
訴訟費用由原告甲○○、庚○○○、丁○○各負擔四分之一，餘由原告己○○、丙○○、乙○○負擔。
    事      實
甲、原告方面：
  一、聲明：求為判決被告應給付原告甲○○、庚○○○、丁○○各新台幣（下同）
            一百萬元，應給付原告己○○、丙○○、乙○○共一百萬元，及均自起
            訴狀繕本送達翌日起至清償日止，按週年利率百分之五計算之利息，並
            陳明願供擔保請准宣告假執行。
  二、陳述：
  （一）坐落臺北縣中和市○○段第五五七地號土地（下稱系爭土地）為原告甲○○
        、庚○○○、丁○○、丙○○（其應有部分之原共有人為父親李深恩，李深
        恩死亡後由其繼承之）及訴外人張永麟、張衛清所共有，同段第五六０地號
        （下稱第五六０地號）土地為原告甲○○所有，而原告甲○○、庚○○○、
        丁○○、丙○○所有之四層樓建物（門牌號碼分別為同市○○街三五五巷二
        號、四號、六號、八號及八之一號），係於民國六十二年間所興建，當時原
        告即於系爭土地內預留寬三公尺之「私有巷道」，即同市○○街三五五巷（
        原編為三四五巷，下稱系爭巷道），作為人行便道，供私人出入使用。惟約
        於六十五年間，訴外人李宗唐、李宗明、李宗哲、李宗斌（下稱李宗唐等四
        人）於其所有而緊鄰系爭地土地之同段第五五五、五五六地號土地上興建五
        層樓房屋時，並未依法預留空地比及依建築法令向內退縮三公尺建築，而「
        刻意緊接」系爭土地地界建築，其對外開立之側門復面對系爭巷道，致其五
        層樓房屋無自己之進出道路，而需使用爭巷道通行，另其房屋之屋簷突出物
        亦占用系爭土地上空，排水溝及溝蓋亦挖掘系爭土地而成，嚴重影響原告甲○○、庚○○○、丁○○及原告己○○、丙○○、乙○○之被繼承人李深恩
        之權益，其等乃向相關單位提出檢舉及訴願，訴外人李清標（即李宗唐等四
        人之父親，已歿）則請求和解，幾經協調，雙方始於六十七年十二月十四日
        簽訂和解書（下稱系爭和解書），同意「在不損及李深恩及原告甲○○、庚○○○、丁○○等人權益之情況下」，由李宗唐等四人永久「正當」使用系
        爭巷道，李宗唐等四人則須給付李深恩及原告甲○○、庚○○○、丁○○每
        人各十萬元之補償金。
  （二）嗣於八十七年間，被告（負責人戊○○，其丈夫為李宗唐）在緊鄰系爭土地
        之同段第五五三地號（下稱第五五三地號）土地上興建大樓時，未經原告同
        意，即將鷹架搭在系爭巷道上，且未加安全網，罔顧往來行人之人身安全，
        尤其在八十九年開挖地下停車場時，將鐵皮圍籬設在系爭巷道之排水溝上，
        並將停車場出口設計在系爭巷道之巷尾，復未依台灣省建築管理規則（下稱
        建築規則）第五條第一項規定：「面臨『現有巷道』之基地，其建築線之指
        定，應依左列規定辦理：一、巷道為單向出口長度在四十公尺以下，雙向出
        口在八十公尺以下，寬度不足四公尺者，以該巷道中心線為準，兩旁均等退
        讓，以合計達到四公尺寬度之邊界線做為建築線；巷道長度超過上開規定者
        ，『兩旁亦應均等退讓』，以合計達到六公尺寬度之邊界線做為建築線。．
        ．．」，自自己所有土地地界向內退縮三公尺建築，僅退縮一．五公尺，而
        使用系爭巷道為建築中線，致其寬度迄今仍不足「六公尺」，只有「四‧五
        公尺」（原告已先退縮三公尺），而侵害原告所有權之效用，經向臺北縣政
        府陳情，由臺北縣政府邀集雙方召開如下之四次專案會議並作成記錄：
      １八十九年十月十九日第一次專案會議（無具體結論）。
      ２八十九年十二月七日第二次專案會議（下稱第二次會議）：雙方合意達成：
        「（一）同意以一戶一車位（共四部停車位）為協商基準並同意解決交通問
        題。（二）至於車位之價格由雙方協議，建議委由具有公信力之鑑價單位鑑
        定為依據．．．」之結論。其後兩造又於八十九年十二月二十七日就車位之
        價格私下召開協調會，惟被告竟推翻第二次會議結論，提出以「其中一米半
        部分按後側一五九巷政府徵收方式辦理為討論基準」之方案試圖取代車位補
        償，原告雖未接受，但基於排解糾紛之善意仍靜待被告提出具體方案，並於
        九十年一月十五日再度協商，詎料，被告乍見一五九巷土地登記謄本所載八
        十九年七月公告現值高達每平方公尺為七三二五０元時，又再次推翻所提之
        上開方案，不願以此方式計算補償金額，後始有由臺北縣政府召集之下列二
        次專案會議。
      ３九十年五月十一日第三次專案會議（下稱第三次會議）：會議結論略為「該
        六公尺現有巷道（景新街三五五巷）尚未徵收開闢，『現況為三公尺之私有
        巷道』，．．．，依據八十九年十二月七日會議結論：『．．．，經雙方同
        意，以一戶一車位（共四部停車位）為協商基準並同意解決交通問題，至於
        車位價格由雙方協議。．．．。』，惟據陳雙方業分別於八十九年十二月二
        十七日、九十年元月十五日召開協商會，第一次會議結論：『現有巷道一米
        半部份，按後側一五九巷政府徵收方式辦理為討論基礎，並請主席游里長協
        助查核一五九巷徵收標準為下次開會依據』，於第二次會議協商中，與會雙
        方因八十九年七月之土地公告現值未獲共識協議不成」，由此次會議記錄可
        知，原告與被告雖曾於八十九年十二月二十七日、九十年一月十五日私下召
        開協商會，論及「現有巷道一米半部份，按後側一五九巷政府徵收方式辦理
        為討論基礎」，惟該次所討論之協商基準因土地公告現值未獲共識，而未另
        外成立得以取代八十九年十二月七日之「一戶一車位」之補償方案，故雙方
　　　　就被告無權使用系爭巷道興建房屋之糾紛補償基準仍回歸第二次會議之結論
　　　　，即「一戶一車位」之補償方式，要無疑義。
      ４九十年六月十四日第四次專案會議（下稱第四次會議）：會議結論：「（一
        ）依八十九年十二月七日協調會議結論，本府建議雙方以『一戶一車位』（
        共四部停車位）為協商基準，『雙方已達初步共識』。今雙方蒐集鄰近房地
        產價格作為鑑價參考，有關停車位價格，陳情人（即原告）擬以一戶一平面
        式停車位一五０萬元（四戶計六００萬元），川螢建設股份有限公司（即被
        告）擬一戶一機械式停車位五十萬元（四戶計二００萬元）；（二）雙方提
        議『價格』差距太大，未獲共識無法達成協議。．．．」。
  （三）兩造既已於第二次會議時達成「一戶一車位」之補償協議，依法該協議已發
        生拘束兩造之效力，雖被告數次推翻協議結論而拒絕履行所負義務，原告仍
        得依第二次會議所達成之協議，請求被告履行所負義務。而依被告於第四次
        會議時所提出「中和地區停車位買賣行情調查表」（由被告建築師簡志聰所
        蒐集）所示，一平面式停車位價格約為一百萬元，另停車位之空間約為十五
        平公尺，若以上開一五九巷土地公告現值計算，同樣約為一百萬元，爰訴請
        被告分別給付訴外人李深恩、原告甲○○、庚○○○、丁○○各一百萬元，
        李深恩部分則由原告己○○、丙○○、乙○○繼承之。
  （四）被告雖辯稱其於第五五三地號土地上興建大樓時，並未越界占用系爭土地，
        或妨礙原告對系爭土地之使用收益權能，且系爭土地於六十三年時已開闢成
        系爭巷道，成為眾人通行使用之對外聯絡道路，也是供其他中和市民眾通行
        往來中和市公有安樂市○○○○○道，應有「公用地役權」關係之存在，其
        係本諸數十年來之既存用途，予以妥善使用，豈可認為已侵害原告對系爭土
        地之所有權權能﹖另其興建大樓時亦依相關法令向臺北縣政府申請核准以系
        爭巷道中心線為準據以指定建築線，此依法申請指定建築線之行為，更未侵
        害或妨礙原告對系爭土地之所有、使用、收益權能，且被告按照建築法規將
        第五五三地號土地退縮一．五公尺，以供通行之用，被告未因此受有利益，
        故原告當無權向被告請求任何賠償等語。惟系爭巷道為原告所有之私有土地
        ，非既成道路，而被告於八十九年開挖地下停車場時，將鐵皮圍籬設在系爭
        巷道之排水溝上，並將停車場出口設計在系爭巷道之巷尾，已如前述，將來
        其車輛之進出，勢必占用系爭巷道，尤其其車道出入口直接面對原告己○○
        、丙○○、乙○○之住家大門，更是直接危及其人身安全，故被告以其現在
        並未「占有」原告之土地，而強辯其對原告根本沒有任何侵權可言，實屬不
        實。又被告建築時，並未依法自自己所有之地界向內退縮建築，而竟使用原
        告所有系爭巷道建築中線，僅向內退縮「一‧五公尺」，顯已違反建築規則
        所要求「均等退讓」之公平原則，換言之，系爭巷道如欲符合法令所定之六
        公尺，須由原告再退讓一．五公尺（原已退讓三公尺），而被告自始至終竟
        僅須退讓「一‧五公尺」，難謂被告未侵害原告對系爭土地之所有權權能。
  （五）被告雖又辯稱其於六十七年十二月十四日，已以簽約客戶即房屋起造人李宗
        唐等四人名義與原告甲○○、庚○○○、丁○○及原告己○○、丙○○、乙○○等三人之被繼承人李深思簽訂系爭和解書，言明「在不損及李深恩及原
        告甲○○、庚○○○、丁○○等人權益之情況下」，由李宗唐等四人永久「
        正當」使用系爭巷道，當時並支付李深恩、原告甲○○、庚○○○、丁○○
　　　　每人各十萬元，是原告因系爭土地供人作為道路通行使用，所生之補償問題
　　　　早在六十七年已受相當金額之補償，不得再受本件補償等語。然原告依系爭
　　　　和解書所受領之補償與本件補償無關，且系爭和解書所謂同意李宗唐等四人
　　　　永久「正當」使用系爭巷道，係指供其等做為「人行道」使用，而非做為「
　　　　汽車道」或其他使用，此由該巷道寬度僅三公尺，巷尾係一死巷，並無汽車
　　　　迴轉空間等情可證，被告既將之作為汽車道使用，非屬系爭和解書所謂「正
　　　　當使用」範圍，故被告以該和解書做為其得以任何方式使用系爭巷道之依據
　　　　，而無須再履行其依第二次會議所負擔之補償義務，實屬無稽。
  （六）兩造確實已於八十九年十二月七日第二次會議時達成「一戶一車位」之補償
        協議，此由如後事項亦可為佐證，是被告辯稱兩造間尚未達成正式協議，無
        給付本件金額於原告之義務等語，尚非可採：
      １第二次會議記錄載明「五、結論：（一）．．．經本局主動協調結果，雙方
        同意以一戶一車位（共四部停車位）為協商基準並同意解決交通問題。（二
        ）至於車位之價格由雙方協議，建議委由具有公信力之鑑價單位鑑定為依據
        ．．．」等語。雖被告辯稱該次會議記錄僅記載「協商基準」等字，故尚未
        達成一戶一車位補償方式之協議，然倘被告所言為真，何以該會議記錄又同
        時記載「至於車位之價格由雙方協議，建議委由具有公信力之鑑價單位鑑定
        為依據」等語？是由該結論之前後文義內容足以證明雙方確實已於第二次會
        議時，達成一戶一車位之補償方式，僅是車位之價格需待協議後始能確定。
      ２第二次會議記錄結論（二）後段中所載：「．．．如雙方達成協調，．．．
        」，其意係指「如雙方達成『價格』協議」而言，蓋因雙方於開會當日已對
        於一戶一車位之補償達成協議，只因被告稱其所興建之大樓車位無法直接給
        非大樓住戶之原告使用，遂改以一戶一車位之價格補償，並約定雙方各自訪
        價，於下次協調時提出車位合理價格，故雙方於結論（二）中另行記載「如
        雙方達成協調」等詞，實係針對如達成車位「價格」之合意而言。
      ３兩造業於八十九年十二月七日達成一戶一車位補償之協議，僅就車位價格需
        待訪價協商之事實，另有下列證人之證言足資證明：證人劉源清於鈞院九
        十一年二月二十七日審理時證稱：「雙方爭議總共開過四次會議，於八十九
        年九月二十一日、十二月七日、九十年五月十一日、九十年六月十四日共四
        次會議。協調標準是我們工務局提出來的，標準是一戶一個停車位搬到大樓
        之停車場，因為建築線畫在原告土地上面政府沒有徵收，依規定由我們來協
        調，即一戶一個車位，第二次會議（十二月七號）就已經提出來了，雙方面
        有同意這一個基準但價格要雙方面自行協調。十二月二十七日他們有自行協
        調，協調不成，所以九十年五月十一號又到我們裏去協調，請他們雙方面各
        自調查作市場調查看價格多少？雙方面一方主張一百五十萬計算，一方面主
        張五十萬計算，所以兩方無達成協議。當時提出之基準一戶一車位，因為被
        告公司自己車位不足，所以雙方面同意找協調價格來補償」等語。證人謝
        夢麟亦於同日證稱：「開會當時雙方差距很大，劉先生（指劉源清）有提出
        用一戶一車位之基準，雙方就同意了，劉先生說以大樓車位直接交付，但是
        被告公司表示法定車位不足，而且不能給住戶以外之人使用，所以改用金錢
        來補償，請雙方面會後訪價下次提出協調」等語。
      ４倘若被告於八十九年十二月七日未與原告達成「一戶一車位」之補償協議，
        則何以會於九十年六月十四日第四次會議中提出其委請簡志聰建築師製作之
        「中和地區停車位買賣行情調查表」，甚至提出被告手寫之車位行情調查表
        ？顯見雙方確實已於八十九年十二月七日第二次會議時，達成以一戶一車位
        補償方式，並進而著手協商合理之車位價格。
      ５至於第二次會議結論（二）所載「．．．如雙方達成協調，惠請金議員介壽
        協助作見證、簽約等事宜」，其真正意涵為：雙方對於「車位價格」尚需進
        行協商，如待車位價格確定後，雙方始再行簽約並請金介壽議員見證，以示
        慎重，並為日後保存證據之方法。故無論兩造於該次會議後，有無將「一戶
        一車位」之協議作成協議書，並請金介壽議員作證，均不影響雙方已於開會
        當日達成「一戶一車位」補償之協議。
  三、證據：提出戶籍謄本、地籍圖謄本、臺北縣政府八九北府工建字第三二０七二
            ０號函、八八北工建字第Ｍ三八二六號函、八八北工使違字第Ｄ七四五
            九號函、九十北府工建字第二六０九一三號函、第二次會議紀錄、第三
            次會議紀錄、第四次會議紀錄、簡志聰建築師事務所函及所附八十九年
            十二月二十七日會議紀錄各一件、中和地區停車位買賣行情調查表、原
　　　　　　告、被告提供之車位行情調查表、同意書各一張、現場照片六幀、土地
　　　　　　登記謄本二件為證，並聲請訊問證人劉清源、謝夢麟及鑑定以臺北縣景
　　　　　　新街三五五巷被告興建之大樓為中心，半徑五百公尺方圓內之平均停車
　　　　　　位價格。
乙、被告方面：
  一、聲明：求為判決如主文第一項所示，並陳明如受不利判決，願供擔保請准免為
            假執行。
  二、陳述：
  （一）按系爭土地登記之所有權人為原告甲○○、庚○○○、丁○○、丙○○及訴
        外人張永麟、張衛清，故原告己○○及乙○○並非所有權人，其二人無提出
        本件訴訟之權利。次按第五六０地號土地雖是原告甲○○所有，但此筆土地
        早於六十三年間已成為本身興建四層透天厝之建築基地使用，而非系爭巷道
        用地，是被告亦無侵害此筆土地所有權權能之問題。
  （二）依鈞院於九十年十二月二十七日至系爭土地現場勘驗及囑託臺北縣中和地政
        事務所測量結果，可知被告僅在相鄰之第五五三地號土地上興建大樓而已，
        並未越界占用系爭土地，或妨礙原告對系爭土地之使用收益權能；又系爭土
        地坐落地點為已供公眾通行達二、三十年之久之系爭巷道，原告並已在六十
        七年十二月十四日時接受合理補償，且系爭巷道除供原告使用外，並且是臺
        北縣中和市○○街三五七號及三五九號三樓及四樓住戶即訴外人趙善增、徐
        周來春、陳月媚等人之唯一通行要道，也是供其他中和市民眾通行往來中和
        市公有安樂市場之通行聯絡通道，應有「公用地役權」關係之存在，故縱使
        日後被告因興建大樓而須利用系爭巷道作為地下室停車場之對外通行道路，
        但被告亦是本諸數十年來之既存用途予以妥善使用，既不對原告所有權造成
        損害，原告自無權向被告請求任何賠償。
  （三）按建築規則第二條第一項定：「建築基地面臨計畫道路、廣場、市區道路○○路或合於本規則規定之現有巷道者，得申請指定建築線」，同規則第四條
        第一項規定：「本規則所稱現有巷道包括左列情形：１供公眾通行，具有公
        用地役關係之巷道。２私設通路經土地所有權人出具供公眾通行同意書或捐
        獻土地為道路使用，經依法完成土地移轉登記手續者。．．」，同規則第五
        條第一項第一款規定：「巷道為單向出口長度在四十公尺以下，雙方出口在
        八十公尺以下，寬度不足四公尺者，以該巷道中心線為準，兩旁均等退讓，
        以合計達到四公尺寬度之邊界線作為建築線；巷道長度超過上開規定者，兩
        旁亦應均等退讓，以合計達到六公尺寬度之邊界線作為建築線」。查系爭土
        地於民國六十二、三年間已開闢成寬度三米之系爭巷道，並供公眾通行使用
　　　　達二十年以上，屬於既成巷道，且其長度約四十公尺，故須留六公尺寬度，
　　　　即系爭巷道中心線為準，兩旁均等再退讓各一．五公尺之邊界線作為建築線
　　　　，被告乃依相關法令向臺北縣政府工務局申請定建築線，並經核准在案，，
　　　　應無侵害或妨礙原告對系爭土地之所有、使用、收益權能之情形，且被告也
　　　　須按照前揭建築法規而將私有之第五五三地號土地退縮一．五公尺，以供通
　　　　行之用，足證被告並未因此受有利益。復參諸證人即臺北縣政府工務局技正
　　　　謝夢麟於鈞院九十一年二月二十七日證述「建築線指定是有法律依據的，應
　　　　該政府要徵收劃到別人土地上的土地，做為公共道路用地，但是政府沒有徵
　　　　收」，亦更可明瞭系爭土地被指定建築線後，理應由當地政府出面徵收被指
　　　　定成為公共道路用地之私人土地，惜因某種緣故無法徵收而已，是被告自不
　　　　負補償原告之義務。
  （四）另被告於六十三年間欲在第五五三地號土地上興建房屋時，因須使用系爭土
        地作為對外聯絡之永久通行道路，故於六十七年十二月十四日以簽約客戶即
　　　　房屋起造人李宗唐等四人名義與原告甲○○、庚○○○、丁○○及原告己○○、丙○○、乙○○等三人之被繼承人即李深思簽訂系爭和解書，言明「在
　　　　不損及李深恩及原告甲○○、庚○○○、丁○○等人權益之情況下」，由李
　　　　宗唐等四人永久「正當」使用系爭巷道，並給付李深恩及原告甲○○、庚○○○、丁○○每人各十萬元之補償金。從而，原告因所有系爭土地供人作為
　　　　道路通行使用所生之補償問題，早於六十七年間受相當金額之彌補，倘依每
　　　　年百分之十之複利計算，原告在六十七年間收領之十萬元補償金，在歷經二
　　　　十三年時間換算成現今幣值，已成九十八萬四千九百七十三元，與原告起訴
　　　　主張之每戶一百萬元相差無幾，自無再受補償之餘地。
  （五）又原告雖主張被告興建大樓時指定之建築線位置占用系爭巷道，乃向臺北縣
        政府陳情，嗣由相關單位召開協調會，協調會中被告允諾賠償等語。然查：
        被告僅是基於敦親睦鄰緣故，方派員參與協調會，在協調會時被告對原告提
        出賠償方案，認為不合理，且認原告已在六十七年受相當金額補償，故兩造
        終未達成任何協調共識，被告當無負有給付金錢之義務。而兩造未達成任何
        正式協議之情形，亦可從事列事證證明之：
      １原告據以起訴主張之第二次會議結論係載明：「．．．惟經本局主動協調結
        果，雙方同意以一戶一車位（共四部停車位）為協商基準並同意解決交通問
        題。至於車位之價格由雙方協議，建議委由具有公信力之鑑價單位鑑定為依
        據，於八十九年十二月十八日由起造人通知在工地現場協調。如雙方達成協
        調，惠請金議員介壽協助作見證簽約事宜，並請雙方遵守諾言」。據此，兩
        造欲達成具有法律上拘束效力之正式協議者，其協調及正式協議流程為：
        以一戶一車位共四部停車位為協商基準。四部停車位價格若干由兩造協議
        之。如兩造就四部停車位價格若干，不能達成協議時，則建議由公信力之
        鑑價單位鑑定金額為協調依據。兩造依鑑定金額於八十九年十二月十八日
        在現場進行最終協調。如兩造達成最終協調時，方進行具有法律上效力之
        簽約事宜。迄今，兩造尚未完成此一流程。
      ２依第三次會議記錄之辦理經過欄第十一行記載「惟據陳雙方業分別於八十九
        年十二月二十七日、九十年元月十五日召開協商會，依第一次會議結論：『
        ．．．現有巷道一米半部分，按後側一五九巷政府徵收方式辦理為討論基礎
        ，並請主席游里長協助查核一五九巷徵收標準為下次開會依據』；於第二次
        會議協商中，與會雙方因八十九年七月之土地公告現值未獲共識協議不成」
        ，足見兩造曾有變更協商基準，然亦未共同達成協議，故在此第三次專案會
        議後又回歸原協商基準，而在結論記載「案於兩週內召開第四次協商會議。
        依前次會議記錄，請雙方於會前蒐集附近相關停車位價格資料，以俾作為停
        車位鑑價之參考」。
      ３依第四次會議記錄結論「（一）．．有關停車位價格陳情人擬一戶一平面式
        停車位一五０萬元（四戶合計六００萬元），川螢建設股份有限公司擬一戶
        一機械式停車位（四戶計二００萬元）。（二）雙方提議價格差距太大，未
        獲共識無法達成協議」。
      ４臺北縣政府九十年七月二十四日函說明四載明「案於陳情期間本府係主動且
        持續協調，惟皆因雙方認知懸殊而未達協議，故案既屬私權範圍，．．．，
        由雙方自行依司法途徑協商辦理以臻慎妥，且本府不再調解私權爭議，爾後
        請爭議雙方逕依司法途徑或自行協調解決」。
      ５證人劉源清於鈞院九十一年二月二十七日證述「雙方爭議總共開過四次會議
        ，．．．。協調之標準是我們工務局提出來的，標準是一戶一個停車位搬到
        大樓之停車場，因為建築線劃到被告土地上面政府沒有徵收，依規定由我們
        來協調，．．．，雙方面有同意這一個基準但是價格要雙方自行協調。他們
        有自行協調，協調不成，所以九十年五月十一日又到我們那裡去協調，請他
        們雙方各自調查作市場調查看價格多少？雙方一方面主張一五０萬計算，一
        方主張五十萬計算，所以兩方無法達成協議」。
  （六）退萬步言，如認原告提供已具有公用地役權關係之系爭土地而須受合理補償
        時，亦有下列三則理由可認原告起訴主張被告應賠償每戶一百萬元，尚非適
        當：因原告已在六十七年間收受相當於現時九十八萬多元之補償金，其等
        是否有受第二次補償之權利，殆有疑問？另須支付補償費之人，除被告外
        ，理應包括利用系爭巷道對外通行道路之人，故應包括原告等人及訴外人張
        永麟、張衛清、趙善增、徐周來春、陳月媚等人，及其他有利用進出中和市
        公有安樂市場之公眾，始屬公平；系爭土地在八十九年年七月之公告地價
        為每平方公尺一萬八千五百五十二元，被公眾作為通行道路面積乃約一一四
        ．三五平方公尺，參照土地法第一百零五條準用同法第九十七條規定「城市
        地方之租金，以不超過土地及其建築物申報總價年息百之十為限」，系爭土
        地是供人通行道路使用，而未作為租賃基地用途，其補償費數額自應以年息
        百分之一計算，則應得收取之道路通行補償金為二萬一千二百十四元（計算
        式：18852×114.35×0.01＝21214元），再由上述有利用系爭巷道外通行道
        路之人，共同分擔，方屬合理。
  三、證據：提出和解書、建築線指定申請書圖各一件、支票、收據各四張、建物登
            記謄本六件、現場照片四幀為證，並聲請勘驗現場及測量。
    理      由
一、原告主張：系爭土地為原告甲○○、庚○○○、丁○○、丙○○（其應有部分之
    原共有人為父親李深恩，李深恩死亡後由其繼承之）及訴外人張永麟、張衛清所
    共有，而原告甲○○、庚○○○、丁○○、丙○○所有之四層樓建物於六十二年
    間興建時，即於系爭土地內預留寬三公尺之「私有巷道」即系爭巷道，作為人行
    便道，供私人出入使用。嗣於八十七年間，被告在緊鄰系爭土地之第五五三地號
    土地上興建大樓時，未經原告同意，即將鷹架搭在系爭巷道上，尤其在八十九年
    開挖地下停車場時，將鐵皮圍籬設在系爭巷道之排水溝上，並將停車場出口設計
    在系爭巷道之巷尾，復未依建築規則第五條第一項規定，自自己所有土地地界向
    內退縮三公尺建築，僅退縮一．五公尺，而使用系爭巷道為建築中線，致其寬度
    迄今仍不足「六公尺」，侵害原告所有權之效用，經原告向臺北縣政府陳情，由
    臺北縣政府邀集雙方召開四次專案會議並作成記錄，其中第二次會議時兩造合意
    達成由被告以一戶一車位（共四部停車位）方式補償原告之協議，其後被告雖數
    次推翻協議結論而拒絕履行所負義務，惟前開協議已發生法律上效力，原告自得
    依協議內容，請求被告履行所負義務，爰依被告提出之「中和地區停車位買賣行
    情調查表」，一平面式停車位價格約為一百萬元之標準，爰訴請被告分別給付訴
    外人李深恩、原告甲○○、庚○○○、丁○○各一百萬元，李深恩部分則由原告
    己○○、丙○○、乙○○繼承之等語。被告則以：其於緊鄰系爭土地之第五五三
    地號土地上興建大樓時，並未越界占用系爭土地，或妨礙原告對系爭土地之使用
    收益權能，且系爭土地坐落地點為已供公眾通行達二、三十年之久之系爭巷道，
    應有「公用地役權」關係之存在，另原告並已在六十七年十二月十四日時接受每
    戶十萬元之合理補償，參以被告係依據相關法令向臺北縣政府工務局申請定建築
    線，並經核准在案，亦未因申請指定建築線而侵害或妨礙原告對系爭土地之所有
    、使用、收受權能，原告自無權再向被告請求任何賠償；至於被告於八十九年十
    二月七日參加臺北縣政府所召集之第二次會議時，對原告提出賠償方案，認為不
    合理，且認原告已在六十七年受相當金額補償，故兩造終未達成任何協調共識，
    原告自不得依據該會議紀錄訴請被告給付本件補償金等語置辯。
二、原告主張系爭土地為原告甲○○、庚○○○、丁○○、丙○○（其應有部分之原
    共有人為父親李深恩，李深恩死亡後由其繼承之）及訴外人張永麟、張衛清所共
    有，而原告甲○○、庚○○○、丁○○、丙○○所有之四層樓建物於六十二年間
    興建時，即於系爭土地內預留寬三公尺之「私有巷道」即系爭巷道。嗣於八十七
    年間，被告在緊鄰系爭土地之第五五三地號土地上興建大樓時，因指定建築線之
    問題，經原告甲○○、盧吳蕊、丁○○及原告己○○、丙○○、乙○○等三人之
    被繼承人即李深思，向臺北縣政府陳情，由臺北縣政府邀集雙方召開如下之四次
    專案會議並作成記錄：１第一次會議（無具體結論）。２第二次會議：雙方合意
    達成：「（一）同意以一戶一車位（共四部停車位）為協商基準並同意解決交通
    問題。（二）至於車位之價格由雙方協議，建議委由具有公信力之鑑價單位鑑定
    為依據．．．」之結論。３第三次會議：會議結論略為「該六公尺現有巷道（景
    新街三五五巷）尚未徵收開闢，『現況為三公尺之私有巷道』，．．．，依據八
    十九年十二月七日會議結論：『．．．，經雙方同意，以一戶一車位（共四部停
    車位）為協商基準並同意解決交通問題，至於車位價格由雙方協議。．．．。』
    ，惟據陳雙方業分別於八十九年十二月二十七日、九十年元月十五日召開協商會
    ，第一次會議結論：『現有巷道一米半部份，按後側一五九巷政府徵收方式辦理
    為討論基礎，並請主席游里長協助查核一五九巷徵收標準為下次開會依據』，於
    第二次會議協商中，與會雙方因八十九年七月之土地公告現值未獲共識協議不成
    」。４第四次會議：會議結論：「（一）依八十九年十二月七日協調會議結論，
    本府建議雙方以『一戶一車位』（共四部停車位）為協商基準，『雙方已達初步
    共識』。今雙方蒐集鄰近房地產價格作為鑑價參考，有關停車位價格，陳情人（
    即原告）擬以一戶一平面式停車位一五０萬元（四戶計六００萬元），川螢建設
    股份有限公司（即被告）擬一戶一機械式停車位五十萬元（四戶計二００萬元）
    ；（二）雙方提議『價格』差距太大，未獲共識無法達成協議。．．．」等事實
    ，為兩造所不爭執，並有原告提出之土地登記謄本、地籍圖謄本、第二次會議紀
    錄、第三次會議紀錄、第四次會議紀錄各一件為證，堪信為真實。
三、原告雖另主張兩造於第二次會議時已達成「一戶一車位」之補償協議，並以下列
    事項為佐證：１第二次會議結論已同時記載「至於車位之價格由雙方協議，建議
    委由具有公信力之鑑價單位鑑定為依據」等語？是由該結論之前後文義內容足以
    證明雙方確實已於第二次會議時，達成一戶一車位之補償方式，僅是車位之價格
    需待協議後始能確定。２另第二次會議記錄結論（二）後段中所載：「．．．如
    雙方達成協調，．．．」，其意係指「如雙方達成『價格』協議」而言，蓋因雙
    方於開會當日已對於一戶一車位之補償達成協議，只因被告稱其所興建之大樓車
    位無法直接給非大樓住戶之原告使用，遂改以一戶一車位之價格補償，並約定雙
    方各自訪價，於下次協調時提出車位合理價格，故雙方於結論（二）中另行記載
    「如雙方達成協調」等詞，實係針對如達成車位「價格」之合意而言。３兩造業
    於八十九年十二月七日達成一戶一車位補償之協議，僅就車位價格需待訪價協商
    之事實，另有下列證人之證言足資證明：證人劉源清於本院九十一年二月二十
    七日審理時證稱：「雙方爭議總共開過四次會議，於八十九年九月二十一日、十
    二月七日、九十年五月十一日、九十年六月十四日共四次會議。協調標準是我們
    工務局提出來的，標準是一戶一個停車位搬到大樓之停車場，因為建築線畫在原
    告土地上面政府沒有徵收，依規定由我們來協調，即一戶一個車位，第二次會議
    （十二月七號）就已經提出來了，雙方面有同意這一個基準但價格要雙方面自行
    協調。十二月二十七日他們有自行協調，協調不成，所以九十年五月十一號又到
    我們裏去協調，請他們雙方面各自調查作市場調查看價格多少？雙方面一方主張
    一百五十萬計算，一方面主張五十萬計算，所以兩方無達成協議。當時提出之基
    準一戶一車位，因為被告公司自己車位不足，所以雙方面同意找協調價格來補償
    」等語。證人謝夢麟亦於同日證稱：「開會當時雙方差距很大，劉先生（指劉
    源清）有提出用一戶一車位之基準，雙方就同意了，劉先生說以大樓車位直接交
    付，但是被告公司表示法定車位不足，而且不能給住戶以外之人使用，所以改用
    金錢來補償，請雙方面會後訪價下次提出協調」等語。４倘若被告於第二次會議
    時未與原告達成「一戶一車位」之補償協議，何以會於九十年六月十四日第四次
    會議中提出其委請簡志聰建築師製作之「中和地區停車位買賣行情調查表」，甚
    至提出被告手寫之車位行情調查表？顯見雙方確實已於八十九年十二月七日第二
    次會議時，達成以一戶一車位補償方式，並進而著手協商合理之車位價格。５至
    於第二次會議結論（二）所載「．．．如雙方達成協調，惠請金議員介壽協助作
    見證、簽約等事宜」，其真正意涵為：雙方對於「車位價格」尚需進行協商，如
    待車位價格確定後，雙方始再行簽約並請金介壽議員見證，以示慎重，並為日後
    保存證據之方法。故無論兩造於該次會議後，有無將「一戶一車位」之協議作成
    協議書，並請金介壽議員作證，均不影響雙方已於開會當日達成「一戶一車位」
    補償之協議。為此，認為第二次會議所達成之協議已發生拘束兩造之效力，得據
    以訴請被告履行所負義務，給付訴外人李深恩、原告甲○○、庚○○○、丁○○
    各一百萬元，李深恩部分則由原告己○○、丙○○、乙○○繼承之等事實，惟此
    為被告所否認，並據其辯稱：被告僅是基於敦親睦鄰緣故，方派員參與協調會，
    在協調會時被告對原告提出賠償方案，認為不合理，且認原告已在六十七年受相
    當金額補償，故兩造終未達成任何協調共識，被告當無負有給付金錢之義務。而
    兩造未達成正式協議之情形，亦可從事列事證證明之：１依第二次會議結論可知
    ，兩造欲達成具有法律上拘束效力之正式協議者，其協調及正式協議流程為：
    以一戶一車位共四部停車位為協商基準。四部停車位價格若干由兩造協議之。
    如兩造就四部停車位價格若干，不能達成協議時，則建議由公信力之鑑價單位
    鑑定金額為協調依據。兩造依鑑定金額於八十九年十二月十八日在現場進行最
    終協調。如兩造達成最終協調時，方進行具有法律上效力之簽約事宜。迄今，
    兩造完成此一流程。２依第三次會議記錄之辦理經過欄第十一行記載「惟據陳雙
    方業分別於八十九年十二月二十七日、九十年元月十五日召開協商會，依第一次
    會議結論：『．．．現有巷道一米半部分，按後側一五九巷政府徵收方式辦理為
    討論基礎，並請主席游里長協助查核一五九巷徵收標準為下次開會依據』；於第
    二次會議協商中，與會雙方因八十九年七月之土地公告現值未獲共識協議不成」
    ，足見兩造曾變更協商基準，但亦未達成協議，故在第三次會議後又回歸原協商
    基準，僅在結論記載「案於兩週內召開第四次協商會議。依前次會議記錄，請雙
    方於會前蒐集附近相關停車位價格資料，以俾作為停車位鑑價之參考」。３依第
    四次會議記錄結論「（一）．．有關停車位價格陳情人擬一戶一平面式停車位一
    五０萬元（四戶合計六００萬元），川螢建設股份有限公司擬一戶一機械式停車
    位（四戶計二００萬元）。（二）雙方提議價格差距太大，未獲共識無法達成協
    議」。４臺北縣政府九十年七月二十四日函說明四載明「案於陳情期間本府係主
    動且持續協調，惟皆因雙方認知懸殊而未達協議，故案既屬私權範圍，．．．，
    由雙方自行依司法途徑協商辦理以臻慎妥，且本府不再調解私權爭議，爾後請爭
    議雙方逕依司法途徑或自行協調解決」。５從證人謝夢麟於鈞院九十一年二月二
    十七日證述內容可知雙方亦未達成正式協議等語。經查：
（一）按關於第二次會議之協議是否成立，須視雙方對於協議當事人、賠償金額、給
      付日期、給付方法等協議必要之點，是否意思表示合致而定，苟雙方對此未能
      意思表示合致，其協議即難謂已成立。茲查第二次會議結論係載明「．．．惟
      經本局（即臺北縣政府工務局）主動協調結果，雙方同意以一戶一車位（共四
      部停車位）為協商基準並同意解決交通問題。至於車位之價格由雙方協議，建
      議委由具有公信力之鑑價單位鑑定為依據，於八十九年十二月十八日由起造人
      通知在工地現場協調。如雙方達成協調，惠請金議員介壽協助作見證簽約事宜
      ，並請雙方遵守諾言」等情，此次會議紀錄既載明「雙方同意以一戶一車位為
      協商基準」、「車位之價格由雙方協議」、「如雙方達成協調」等情，顯見所
      謂一戶一車位之補償方法，只是作為雙方日後「協商基準」而已，非可認為係
      被告同意補償訴外人李深恩、原告甲○○、庚○○○、丁○○之方法，亦即雙
      方於第二次會議時並未就賠償金額、給付日期、給付方法等協議必要之點達成
      合意，難謂第二次會議時雙方已成立補償協議。
（二）另第二次會議後，雙方即依該次會議結論於八十九年十二月二十七日就車位之
      價格召開協調會，會中並提出以「其中一米半部分按後側一五九巷政府徵收方
      式辦理為討論基準」之補償方案，後於九十年一月十五日再度協商，雙仍對車
      位價格仍未達成協議，經原告訴外人李深恩、原告甲○○、庚○○○、丁○○
      再度向臺北縣政府陳情，臺北縣政府乃又邀集雙方召開第三次會議、第四次會
      議，惟雙方對於車位價格乃未達成協議等情，為原告所自承，並有其提出第三
      次會議紀錄、第四次會議紀錄、簡志聰建築師事務所函及所附八十九年十二月
      二十七日會議紀錄各一件在卷可稽，苟雙方於第二次會議時已達成被告補償金
      錢於訴外人李深恩、原告甲○○、庚○○○、丁○○之協議，雙方何須事後自
      行或透過臺北縣政府再召開有關車位價格之補償協調會，益證第二次會議時雙
      方並未達成金錢補償之協議。
（三）又第四次會議時被告雖提出其委請簡志聰建築師製作之「中和地區停車位買賣
      行情調查表」及提出手寫之車位行情調查表，與原告協調車位之價格，並擬出
      一戶一機械停車位五十萬元（四戶計二百萬元）之補償方案，此有中和地區停
      車位買賣行情調查表、被告手寫之車位行情調查表及四次會議紀錄各一件在卷
      可憑，然第四次會議亦因「雙方提議『價格』差距太大，未獲共識無法達成協
      議」，原告自不能以被告曾提出車位行情調查表進行協調為由，而推論第二次
      會議時雙方已達成補償之協議。
（四）由證人劉源清、謝夢源上開於本院九十一年二月二十七日審理時證述內容，可
      知雙方固同意以一戶一車位之方式作為協商基準，但有關以金錢補償之方式，
      仍須由雙方事後再行協調補償之價格，既須再行協調，且本件雙方迄未達成合
      意，自難謂被告負有補償金錢予原告之義務。
    綜上所述，被告所辯兩造就本件因指定建築線問題，經臺北縣政府召開專案會議
    ，始終未達成任何協調共識，其不負有給付金錢予原告之義務乙節，堪予採信，
    原告依據第二次會議紀錄，遽謂其與被告於八十九年十二月七日會議時已達成金
    錢補償之協議，尚嫌無據。兩造既未達成補償協議，原告另聲請鑑定以臺北縣景
    新街三五五巷被告興建之大樓為中心，半徑五百公尺方圓內之平均停車位價格，
    即無必要，附此敘明。
四、本件兩造既未於第二次會議時達成金錢補償協議，被告即不負補償金錢於原告之
    義務，則原告爰依第二次會議紀錄訴請被告分別給付訴外人李深恩、原告甲○○
    、庚○○○、丁○○各一百萬元，李深恩部分則由原告己○○、丙○○、乙○○
    繼承之及均自起訴狀繕本送達翌日起至清償日止之法定遲延利息，為無理由，應
    予駁回；原告之訴既經駁回，其假執行之聲請亦失所附麗，應併予駁回。
五、本件為判決之基礎已臻明確，兩造其餘攻擊防禦方法核與判決結果不生影響，爰
    不一一論述，附此敘明。
據上論結，本件原告之訴為無理由，依民事訴訟法第七十八條、第八十五條第一項但
書，判決如主文。
中　　　華　　　民　　　國　　九十一　　年　　　七　　　月　　　八　　　日
                                臺灣板橋地方法院民事第四庭
~B法　官　趙義德
右正本證明與原本無異。
如不服本判決，應於判決送達後二十日內向本院提出上訴狀。
中　　　華　　　民　　　國　　九十一　　年　　　七　　　月　　　十二　　日
~B書記官　方蟾苓
